臺灣高等法院花蓮分院民事判決　　　　　　94年度上字第47號
上 訴 人　丁○○
被上訴人　乙○○
當事人間請求土地所有權移轉登記事件，上訴人對於中華民國94
年7月27日93年度訴字第129號第一審判決，提起上訴，本院判決
如下：
主  文
原判決廢棄。
被上訴人應將坐落臺東縣東河鄉○○段2241地號土地所有權全部
移轉登記與上訴人。
第一、二審訴訟費用由被上訴人負擔。
    事  實
一上訴人聲明：(一)原判決廢棄。(二)被上訴人應將坐落臺東縣東河
  鄉○○段2241地號土地所有權全部移轉登記與上訴人。
二被上訴人聲明：上訴駁回。
三兩造之陳述與第一審判決記載相同者，予以引用。
四上訴人另補陳略稱：
  (一)被上訴人將母親即甲○○驅趕離家，復欲將上訴人賴以維生
    之土地轉售他人，被上訴人始在母親甲○○之指示下提起本
    訴，並非對被上訴人不孝。
  (二)系爭「分家書」之契約當事人包括兩造及甲○○、丙○○在
    內，原審認定系爭契約僅存在於兩造之間，尚有未洽。
  (三)上訴人有將每年扶養費15萬元交付母親甲○○，並未違反「
    分家書」之約定。
五被上訴人另補陳略稱：
  (一)被上訴人並未驅趕髮妻甲○○及上訴人離家，係渠等自行搬
    離家園，被上訴人現依靠上訴人之弟丙○○照料。
  (二)系爭「分家書」所記載之土地均屬被上訴人所有，甲○○名
    下另有土地。
  (三)被上訴人從未同意由丙○○按年給付15萬元扶養費。
  (四)上訴人甚為不孝，曾經對被上訴人提出偽造文書之告訴。
  (五)系爭土地（即臺東縣東河鄉○○段2241地號土地）並非「分
    家書」所記載之「公路下方」土地，系爭土地不在「分家書
    」範圍。
   理  由
一本件上訴人起訴主張：兩造為父子關係（被上訴人為上訴人之
  父），被上訴人於民國（下同）82年 1月26日與配偶即上訴人
  之母甲○○共同將家產分與上訴人及上訴人之弟丙○○兄弟 2
  人，並簽立「分家書」載明：「今將余所有土地均分以下：高
  原段2246號旱地分給興杜，另有土地公路下方由小溝為界至木
  根所買之土地歸興杜所有，公路下方土地（即坐落臺東縣東河
  鄉○○段2241地號土地，以下稱系爭土地）歸興燦所有。」，
  隨後並即將上開土地分別交付與上訴人及上訴人之弟丙○○耕
  作。上訴人投注畢生心力，終至有成，詎被上訴人竟於92年 4
  月間藉詞上訴人未依「分家書」之約定給付扶養費，向法院起
  訴要求將系爭土地取回，經本院以92年度上字第41號判決被上
  訴人敗訴在案。被上訴人於前案敗訴後，又再向臺灣臺東地方
  法院提起請求給付扶養費事件，經臺灣臺東地方法院於93年度
  簡上字第13號審理時達成和解結案。不料被上訴人於93年 4月
  間，除聲請補發系爭土地所有權狀外，並欲積極處分該土地，
  顯與「分家書」約定之意旨有違，爰依上揭「分家書」之約定
  ，求為命被上訴人應將系爭土地所有權移轉登記與上訴人之判
  決；被上訴人則以：系爭土地不在「分家書」約定之範圍，且
  「分家書」僅係將被上訴人名下之土地交付上訴人兄弟耕作使
  用，俟被上訴人百年之後，上訴人兄弟即可依「分家書」約定
  分割遺產，故「分家書」並無移轉所有權之意思。況上訴人不
  孝，不依「分家書」約定給付扶養費，被上訴人已於91年12月
  11日委請律師以存證信函催告上訴人限期履行債務，上訴人迄
  今猶未履行，故特再以言詞為撤銷贈與之意思表示，所有土地
  均為被上訴人辛苦賺來的，不是祖先留下來的，被上訴人有權
  處理等語，資為抗辯。
二本院認為上訴人之上開請求應予准許，理由如下：
  (一)被上訴人於82年 1月26日請訴外人邱仕發代筆，書立「分家
    書」，將家產分與上訴人兄弟 2人所有，有「分家書」附卷
    可稽（見一審卷第10、11頁），該「分家書」上所記載分歸
    上訴人所有之「公路下方之土地」即為坐落臺東縣東河鄉○
    ○段2241地號土地（即系爭土地），該「分家書」既約明歸
    上訴人「所有」，顯然有將系爭土地移轉登記為上訴人所有
    之意思，並非僅止於「分管」或「交付使用」甚明，原審就
    此已於判決理由欄四2.中詳為說明，本院茲引用之。且被上
    訴人於另案請求上訴人返還土地事件（一審案號：臺灣臺東
    地方法院92年度訴字第90號；二審案號：本院92年度上字第
    41號）中明確主張：伊於82年 1月26日與上訴人訂立「分家
    書」將系爭土地分歸長子即上訴人，亦有上開二判決之記載
    可資參照，足見上訴人主張依上揭「分家書」之約定，被上
    訴人應將系爭土地移轉登記為上訴人所有，確屬有據。被上
    訴人抗辯「分家書」所分歸上訴人之土地並非系爭土地，且
    「分家書」僅係將土地分給上訴人兄弟 2人耕作，並無移轉
    所有權之意思一節，顯不足取。
  (二)依系爭「分家書」所記載：「余同髮妻田氏（指甲○○）因
    年邁體衰無法耕作，今請族親協調達成今將余所有土地分給
    ……」、「一爾等應體念家父母創業艱難，守之不易，從今
    以後安份守己，克苦耐勞繼續耕耘。」、「五檳榔歸父母採
    收」、「六父母扶養費每人年度各15萬元……」、「八父母
    還在世時所有土地不能變賣。」等內容觀之，系爭「分家書
    」係以父母2人年邁無法耕作，請2子體念父母創業艱難為始
    ，再以規定 2子奉養父母義務為繼，再於文末將丁○○（上
    訴人）、丙○○（上訴人之弟）、父親乙○○（即被上訴人
    ）、母親甲○○ 4人之姓名併列，各自蓋章，堪見系爭土地
    雖僅登記為被上訴人名義，但系爭「分家書」則係以父母即
    被上訴人及甲○○ 2人為贈與人無疑，是系爭贈與契約即使
    有法定撤銷之原因發生（被上訴人主張上訴人未履行贈與所
    附之負擔，但上訴人已經予以否認），亦應由全體贈與人即
    被上訴人及甲○○共同行使撤銷權，始為適法，乃被上訴人
    單獨對上訴人表示撤銷系爭土地之贈與，依法不生撤銷贈與
    之效力，系爭贈與契約仍然存在。
  (三)按民法債編施行前發生之債，除本施行法有特別規定外，不
    適用民法債編之規定；其在修正施行前發生者，除本施行法
    有特別規定外，亦不適用修正施行後之規定，民法債編施行
    法第一條定有明文。查系爭「分家書」係於82年 1月26日訂
    立，依上揭規定，自應適用88年4月21日修正公布（89年5月
    5 日施行）前之民法債編規定。從而，被上訴人不得依修正
    後新法第408條第1項之規定主張系爭土地未移轉登記而得撤
    銷其贈與，亦附此一併敘明。
  (四)又上訴人主張被上訴人於系爭「分家書」訂立後，即將系爭
    土地交付予上訴人耕作，嗣後因被上訴人與其髮妻甲○○及
    上訴人交惡，故甲○○多年前已經與上訴人離家另謀生活，
    目前甲○○接受上訴人奉養中，上訴人對甲○○確有盡人子
    之孝等情，已經甲○○於本院準備程序到庭證述屬實，被上
    訴人對此亦未爭執，系爭土地既係被上訴人與甲○○共同創
    業所得（見「分家書」一之記載），而被上訴人與甲○○現
    又分別與丙○○及上訴人共同生活而接受渠等之奉養（丙○
    ○奉養父親即被上訴人，上訴人奉養母親甲○○），丙○○
    及上訴人依據「分家書」各自取得當初被上訴人與甲○○共
    同公平分配之土地，顯然符合公平原則。
三從而，原審依被上訴人之抗辯，所為上訴人不利之判決，即有
  未合，上訴論旨執是指摘原判決不當，求予廢棄，為有理由，
  應予廢棄改判如主文第二項所示。
四至兩造其餘之攻擊或防禦方法及未經援用之證據，經本院斟酌
  後，認為均不足以影響本判決之結果，自毋庸逐一詳予論駁，
  併此敘明。
五據上論結，本件上訴為有理由，依民事訴訟法第450條、第 78
  條，判決如主文。
中　　華　　民　　國　　94　　年　　11　　月　　4 　　日
                  民事庭審判長法  官  謝志揚
                              法  官  蔣有木
                              法  官  何方興
以上正本係照原本作成。
ㄅ如不服本判決，應於收受送達後20日內向本院提出上訴書狀，
其未表明上訴理由者，應於提出上訴後20日內向本院補提理由書
狀 (均須按他造當事人之人數附繕本) 上訴時應提出委任律師或
具有律師資格之人之委任狀，委任有律師資格者，另應附具及格
證書及釋明委任人與受任人有民事訴訟法第466條之 1第1項但書
或第2項 (詳附詳)所定關係之釋明文書影本。
                              書記官  劉妙娘
中　　華　　民　　國　　94　　年　　11　　月　　7　　日
附註：
民事訴訟法第466條之1(第1項、第2項)：
對於第二審判決上訴，上訴人應委任律師為訴訟代理人。但上訴
人或其法定代理人具有律師資格者，不在此限。
上訴人之配偶、三親等內之血親、二親等內之姻親，或上訴人為
法人、中央或地方機關時，其所屬委任人員具有律師資格並經法
院認為適當者，亦得為第三審訴訟代理人。
